【裁判字號】    89,訴,598
【裁判日期】    900430
【裁判案由】    違反毒品危害防制條例
【裁判全文】
台灣基隆地方法院刑事判決                          八十九年度訴字第五九八號
    公  訴  人  台灣基隆地方法院檢察署檢察官
    被      告  甲○○
右列被告因違反毒品危害防制條例案件，經檢察官提起公訴（八十九年度毒偵字第一
七三０號），本院判決如左：
    主      文
本件免訴。
    理      由
一、公訴意旨略以：被告甲○○曾因施用第二級毒品，經台灣高等法院及本院分別裁
    定送觀察、勒戒後，認無繼續施用毒品之傾向，經台灣高等法院以八十七年度上
    易字第一九八八號判決免刑確定；經台灣基隆地方法院檢察署檢察官以八十八年
    度偵緝字第三十四號案件，為不起訴之處分確定。詎其復基於概括犯意，自八十
    九年七月十日起，至八十九年七月二十四日止，在其基隆市○○區○○街十一巷
    十四號之住處，連續施用第一級毒品海洛因多次；八十九年七月二十四日晚間八
    時許，在上址而為警查獲，扣得其所有之海洛因一包（毛重０點三公克），因認
    被告涉有毒品危害防制條例第十條第一項之施用第一級毒品罪嫌云云。
二、按案件曾經判決確定者，應諭知免訴之判決，刑事訴訟法第三百零二條第一款定
    有明文。而案件曾經判決確定者，應為免訴之判決，係以同一案件，已經法院為
    實體上之確定判決，該被告應否受刑事制裁，即因前次判決而確定，不能更為其
    他有罪或無罪之實體上裁判。此項一事不再理之原則，關於實質上一罪或裁判上
    一罪，其一部事實已經判決確定者，對於構成一罪之其他部分，亦均有其適用（
    最高法院六十年台非字第七十七號、三十二年上字第二五七八號、八十四年度台
    上字第三０八０號判決參照）。連續犯係裁判上一罪，其一部犯罪事實曾經判決
    確定者，其效力當然及於全部。若檢察官復將他部分重行起訴，應為免訴之諭知
    。
三、經查：本案被告基於概括犯意，自八十九年五月十六日起，至八十九年七月二十
    四日止，在其基隆市○○區○○街十一巷十四號之住處，連續施用第二級毒品安
    非他命多次；八十九年五月十八日晚間八時五十分許，在基隆市○○街三十一巷
    三十八號底層，為警查獲；嗣八十九年七月二十四日晚間八時許，在其基隆市○
    ○區○○街十一巷十四號之住處，再度為警查獲。經檢察官提起公訴後，經本院
    於八十九年十月三十一日，以八十九年度易字第三九二號案件，以其連續施用第
    二級毒品，累犯，而判處有期徒刑玖月確定，並於八十九年十二月十三日移送執
    行，有該判決書在卷可稽，並經本院查明屬實。目前，司法實務多認此二罪係數
    罪，應予併罰，是故被告於八十九年七月二十四日經查獲後，檢察官將施用第二
    級毒品部分，移送上述八十九年度易字第三九二號案件審理，而將施用第一級毒
    品部分提起公訴；然則，本院依行為刑法之觀點，認其二罪乃連續犯，其一部分
    犯罪事實既經判決有罪確定，他部分即應判決免訴，無從再為實體判決。申言之
    ，施用第二級毒品罪部分，既經併案而判決有期徒刑九月確定，本案施用第一級
    毒品罪部分，即應為免訴判決，無從再為實體判決。其理由如下：第一毒品、第
    二級毒品俱為毒品，依該條例第二條之規定，係依精神藥物之成癮性、濫用性及
    社會危害性之高低，而將毒品分為三級，而以刑罰規範第一級毒品及第二級毒品
    ，在該條例第十條分項規定而異其刑罰。然則，觀其第十條兩項所規範之構成要
    件行為俱為施用，其構成要件客體俱為毒品；在單獨施用第一級毒品或單獨施用
    第二級毒品之際，依其第一項或第二項分別處罰固無疑義；惟在行為人「同時」
    施用不同級毒品之際，為一行為而觸犯數罪名，依想像競合犯之規定，應僅論以
    施用第一級毒品罪，不必再論施用第二級毒品罪；在行為人「先後」施用不同級
    毒品之際，其先後數構成要件「行為」均為施用，亦應僅論以連續施用第一級毒
    品罪，不必另論施用第二級毒品罪。此在加重竊盜與普通竊盜皆然，在行為人先
    後觸犯加重竊盜罪及普通竊盜罪之際，其構成要件「行為」相同，應僅論以連續
    加重竊盜罪，不必另論普通竊盜罪，不因其法條規定於不同條而有不同。在放火
    燒燬現供人使用之建築物罪與放火燒燬現非供人使用之建築物罪亦同。若行為人
    前一行為觸犯前罪，後一行為觸犯後罪，亦僅論以前罪之連續犯，並未更論以後
    罪，尤未論以數罪併罰，亦不因其法條規定於不同條而有不同，何況同條而不同
    項之本件！論者或謂刑法第五十六條係規定「連續數行為而觸犯同一之罪名」者
    ，以一罪論；所謂「同一之罪名」，依司法院大法官會議釋字第一五二號解釋，
    認係指基於概括之犯意，連續數行為，觸犯「構成犯罪要件相同之罪名」而言。
    施用第一級毒品及第二級毒品既已分項規定，應非構成要件相同之罪名云云；然
    則，由於大法官所謂「構成犯罪要件相同之罪名」仍欠明確，是故刑法修正草案
    將之改為「同一基本構成犯罪事實」；惟本院認為依行為刑法之觀點，為更明確
    起見，所謂同一之罪名，應係指「犯罪構成要件『行為』相同之罪名」而言。如
    其構成要件行為相同，則其行為客體只須具有同質性即可，不必完全相同；否則
    ，嚴格限縮同一之罪名結果，僅因行為客體之毒品分為第一級與第二級，而棄其
    構成要件行為相同於不顧，認為不得成立連續犯，反而要數罪併罰，豈是合理？
    例如施用第一級毒品五次，成立施用第一級毒品一罪之連續犯；施用第一級毒品
    四次，施用第二級毒品一次，反而要兩罪（連續施用第一級毒品罪與施用第二級
    毒品罪）併罰，豈是合理？若準此以推，是否加重竊盜與普通竊盜亦不得成立連
    續犯？放火燒燬現供人使用之建築物罪與放火燒燬現非供人使用之建築物罪，亦
    不得成立連續犯，反而要數罪併罰？蓋連續犯依其構成要件行為之立體吸收關係
    ，係數行為之數罪而以一罪論；在量刑上，係數行為之數刑而以一刑論，不過其
    刑得加重至二分之一而已。申言之，連續犯屬於一罪一刑原則之例外。若構成要
    件行為同屬施用行為而未論以連續犯，僅因行為客體之毒品不同級，而論以數罪
    併罰之，乃數同一構成要件行為而以數罪論，數同一構成要件行為而以數刑論，
    違背連續犯本質之立體吸收關係，將連續犯之數行為而論以數罪並處以數刑。因
    此，本院認為施用第一級毒品與施用第二級毒品，其構成要件行為均為施用，其
    行為客體均為毒品，雖有級數之異，然具有同質性；其行為時間既然緊接，被告
    又基於施用毒品之概括犯意為之，自應成立連續犯，僅論以連續施用第一級毒品
    罪並裁量是否加重其刑即可，殊不因法條不同而排斥連續犯之適用。綜上，本案
    施用第一級毒品罪部分，已為施用第二級毒品罪判決之既判力所及，應不經言詞
    辯論，逕為免訴之判決。
四、據上論斷，應依刑事訴訟法第三百零二條第一款、第三百零七條而判決如主文。
中      華      民      國    九十      年      四      月      三十    日
                                    台灣基隆地方法院刑事庭
                                        法  官  陳  志  祥
右正本證明與原本無異。
對於本件判決如有不服，應於收受送達後十日內，向本院提出上訴書狀，上訴於臺灣
高等法院，並按他造當事人之人數附具繕本。
中      華      民      國    九十      年      五      月        一    日
                                        書記官  陸  清  敏


司法院資訊處製作；財團法人民間司法改革基金會備份。
